【裁判字號】    91,易,1223
【裁判日期】    920430
【裁判案由】    背信
【裁判全文】
臺灣屏東地方法院刑事判決                        九十一年度易字第一二二三號
    公  訴  人  臺灣屏東地方法院檢察署檢察官
    被      告  戊○○
    選任辯護人  黃榮作
右列被告因背信案件，經檢察官提起公訴（九十一年度偵字第二五○○號），本院判
決如左：
    主  文
戊○○無罪。
    理  由
一、公訴意旨略以：告訴人丙○○於民國八十三年二月底或三月初，與丁○○○（業
    經臺灣屏東地方法院檢察署檢察官為不起訴處分確定）約定：「由丙○○出賣其
    所有坐落屏東縣崁頂鄉○○段三九三之一五地號土地（應有部分為一萬分之六三
    六，重測後已改為頂愛段六六二地號）、洲子段三九三之二三地號土地（應有部
    分為全部，重測後已改為頂愛段六七○地號）、洲子段一一一建號房屋（應有部
    分為全部，重測後已改為頂愛段一○二建號，門牌號碼為崁頂鄉○○路一之二十
    號）給丁○○○，價金共新台幣（下同）三百萬元。由於丙○○前以上開房地向
    第一商業銀行股份有限公司屏東分行（下稱第一商銀屏東分行）設定抵押貸款一
    百五十五萬元尚未清償完畢，故丁○○○應覓妥代書辦理上述房地過戶事宜，代
    書並應負責辦理將上述貸款債務人變更為丁○○○之手續」。嗣丁○○○覓得代
    書即被告戊○○，告訴人、丁○○○共同委任戊○○辦理過戶、變更債務人事宜
    （代書費用由丁○○○支付）。被告明知「取得原有貸款之清償證明文件，係銀
    行同意變更債務人之要件」，竟隱瞞不諳程序之告訴人及丁○○○，未告知其等
    此一事實，仍接受委任並答應辦理過戶、變更債務人事宜。告訴人、丁○○○均
    交付過戶需用之證件、印章給戊○○，另告訴人鑑於未正式過戶前仍須繳交到期
    之貸款本息，遂交付繳貸款所用之存摺給丁○○○，囑其在未過戶前繳交到期貸
    款本息，丁○○○亦表同意。同年三月二十三日，被告辦妥房地過戶登記，事後
    即意圖損害告訴人之利益，違背其任務而對變更債務人一事不加聞問。後因丁○○○有遲延未繳貸款本息情事，第一商銀屏東分行遂通知告訴人，告訴人聯絡丁○○○一同前往質問被告，被告答應辦好債務人變更之事，亦未告知有何窒礙難
    行之處，告訴人與丁○○○信以為真，但被告仍不加聞問，丁○○○續繳交貸款
    至八十八年五月，因經濟狀況不佳未繼續繳款，第一商銀屏東分行除通知告訴人
    繳交貸款本息外，並聲請本院查封、拍賣上述房地，被告之行為已損害告訴人之
    財產及利益，因認被告涉有刑法第三百四十二條第一項之背信罪嫌。
二、按犯罪事實應依證據認定之，無證據不得推定其犯罪事實；又不能證明被告犯罪
    者，應諭知無罪之判決，刑事訴訟法第一百五十四條、第三百零一條第一項分別
    定有明文。次按背信罪之成立，以處理他人事務之人，有圖為自己或第三人得不
    法利益，或圖加損害於本人之意思，而故為違背其任務之行為為要件，倘並未受
    託為他人處理事務，即無構成背信罪之餘地。
三、公訴人認被告戊○○涉有背信犯行，無非以告訴人丙○○指訴，證人丁○○○、
    乙○○、甲○○之證述，並有上述房地登記謄本、土地建築改良物買賣所有權移
    轉契約書及本院九十年度執字第五六一二號民事執行案件影本等為主要論據。被
    告雖承認有於上述時地受託辦理前開房地移轉過戶之事實，但堅詞否認有何背信
    之情事，辯稱：我只受委託辦理房地過戶登記，並不包括抵押設定義務人變更事
    務，丙○○與丁○○○如何解決該房地之抵押貸款債務，我不知情等語。
四、經查：
（一）告訴人於八十三年間，出賣上述房地予丁○○○，雙方約定價金約三百萬元，
      黃馬美交付現金一百餘萬元予丙○○，餘款以丁○○○清償告訴人積欠第一商
      銀屏東分行貸款債務之方式代償，雙方談妥後，由丁○○○找來代書即被告戊○○辦理相關事宜，被告即於八十三年三月二十三日辦理房地移轉過戶登記完
      畢等情，業經被告供述在卷，核與告訴人、證人丁○○○證述之情節相符，並
      有土地、建物登記謄本及房地登記申請書等件在卷可資佐證。
（二）上述房地過戶登記完成後，該房地抵押債務人並未隨同變更，第一商銀屏東分
      行因抵押債務未能遵期清償，乃向告訴人催繳款項，嗣並聲請本院強制執行，
      於將上述房地拍賣後，未能完全清償債務，第一商銀屏東分行乃續對告訴人催
      討欠款之事實，則經告訴人陳稱明確，核與證人丁○○○證述之情節相符，並
      有本院民事執行處九十年度執字第五六一二號卷影本在卷可佐。
（三）被告於八十三年三月二十三日辦妥房地移轉過戶程序後，將相關辦理過戶登記
      之資料全部歸還告訴人及丁○○○，被告且向丁○○○表示業已辦理完畢，業
      經被告供明在卷，核證人丁○○○供述之情節相符（見本院卷第九十九頁），
      是時告訴人及丁○○○均知悉設定抵押之債務人並未變更，嗣告訴人與丁○○○乃決定由告訴人交付存摺給丁○○○按月清償抵押欠款，則據告訴人及丁○○○供述甚詳（見本院卷第九十九頁、第一百頁），則被告辦妥上述房地過戶
      登記後，既明確供稱受託事項已辦理完畢，復將告訴人與丁○○○交付之資料
      全部交還該二人，告訴人及丁○○○又明知被告並未辦理抵押債務人變更之事
      宜，如告訴人與丁○○○確有付費委託被告辦理抵押債務人變更事務，豈有不
      及時催促被告辦理之理，反而於明知抵押債務人並未變更之情形下，僅以告訴
      人交付存摺予丁○○○，由丁○○○按月清償款項之方式解決，被告辯稱並未
      受託辦理債務人變更事務，實非無稽。
（四）告訴人於八十八年間因接獲第一商銀屏東分行通知繳費，乃知丁○○○有未按
      月清償之情事，遂與丁○○○共同質問被告因何未辦妥抵押債務人變更，固經
      被告陳稱明確，核與告訴人及證人丁○○○供述之情節相符。但被告於八十三
      年間受託辦理過戶登記，告訴人及丁○○○遲至八十八年間因銀行通知貸款債
      務遲交，始同向被告爭執，期間歷時約五年之久，已違一般事理。再告訴人與
      丁○○○間抵押債務人變更之代償約定，屬價金給付之重要事項，告訴人如委
      託被告辦理，理應積極督促，其拖延約五年，而未聞問，迨因貸款清償與否始
      出而供述委託被告辦理抵押債務人變更云云，是否可信，亦值懷疑。
（五）第一商銀屏東分行抵押權設定後辦理設定義務人變更，應由擔保物之新所有權
      人向銀行提出書面申請，並檢附１、新所有權人之身分證影本。２、土地及建
      物登記謄本。３、貸款所需之財力證明，且需經銀行徵信程序核准同意辦理，
      有該行九十二年三月五日屏字第四十二號函在卷可證。是本件辦理抵押設定義
      務人變更程序最終需由銀行經過徵信評估後決定是否同意，是該項事務取決於
      銀行同意與否之要件，並非定能完成之事項，參照告訴人與丁○○○係談妥交
      易條件後，始委託被告辦理之事實，則被告事前既未參與討論房地交易之細節
      ，事後直接受託辦理上述非必能完成之抵押債務人變更事務，亦與交易常情有
      違。
（六）證人乙○○、甲○○固均證稱當時有談及要將抵押債務人併同變更。但被告受
      託前並未插手告訴人與丁○○○間交易細節，而係該二人談妥後，被告始受委
      託，已如上述，被告對於二人間之交易條件應不明瞭，而證人乙○○、甲○○
      於本院審理時係稱：當時有言及是賣清的等語，但上述言語究是向被告陳明委
      託辦理債務人變更登記事項，或是告訴人及丁○○○另行協議解決抵押欠款債
      務，本不明確，證人乙○○、甲○○事後解釋當時意思是委託被告辦理抵押債
      務人變更事務，是否可採，實值推敲。況告訴人與丁○○○明知被告僅辦理房
      地過戶登記而無異議，顯已對被告無任何義務之要求，是亦不能因證人乙○○
      、甲○○上述所供，逕認被告存有受託之義務。
（七）綜上所述，被告既未受有委託，顯無何為他人處理事務可言，不能論以背信之
      罪責，此外復查無其他證據足以證明被告有公訴人所指之犯罪事實，依上述說
      明，自應為被告無罪之諭知。
據上論斷，應依刑事訴訟法第三百零一條第一項，判決如主文。
中      華      民      國      九十二    年    四    月    三十    日
                                      臺灣屏東地方法院刑事第二庭
                                          法  官  林昌義
右正本證明與原本無異。
如不服本判決應於收受本判決後送達後十日內向本院提出上訴書狀，其未敘述上訴理
由者，並得於提起上訴後十日內向本院補提理由書狀（均須按他造當事人之人數附繕
本 ）「切勿逕送上級法院」
                                          書記官   潘美碧
中      華      民      國      九十二    年    四    月    三十    日


司法院資訊處製作；財團法人民間司法改革基金會備份。
